臺灣臺北地方法院民事判決　　　　　　100年度簡上字第193號
上　訴　人　寰辰資產管理股份有限公司
法定代理人　劉文平
訴訟代理人　林鴻霖
　　　　　　聶韻秋
被上訴人　　鄭貴鐘
兼訴訟代理
人　　　　　邱月嬌
上列當事人間確認債權不存在事件，上訴人對於中華民國99年12
月31日本院臺北簡易庭99年度北簡字第10430號第一審判決提起
上訴，本院於100年7月13日言詞辯論終結，判決如下：
    主      文
上訴駁回。
第二審訴訟費用由上訴人負擔。
    事實及理由
一、本件被上訴人經合法通知，未於言詞辯論期日到場，核無民
    事訴訟法第386條所列各款情形，爰依上訴人之聲請，由其
    一造辯論而為判決。
二、被上訴人起訴主張：上訴人所持有到期日民國88年4月10日
    、被上訴人為共同發票人、發票日87年9月9日、票面金額新
    臺幣（下同）571,320元之本票乙紙（下稱系爭本票），並
    非被上訴人2人所簽發，被上訴人與上訴人從未有債權債務
    關係，詎於98年8月19日收到上訴人寄發之債權讓與通知書
    及汽車分期付款買賣契約（下稱系爭買賣契約），並告知被
    上訴人係訴外人即系爭買賣契約買方葉水勝之連帶保證人，
    然被上訴人鄭貴鐘與葉水勝素不相識，實無理由擔任葉水勝
    之連帶保證人，而被上訴人邱月嬌於86年9月24日即與葉水
    勝離婚，亦不可能擔任葉水勝之連帶保證人，系爭買賣契約
    及系爭本票上之「鄭貴鍾」、「邱月嬌」簽名及印文均非被
    上訴人所為，而係遭他人所偽造。惟上訴人竟持本院90年度
    票字第33260號本票裁定換發之債權憑證聲請臺灣臺南地方
    法院（下稱臺南地院）以98年度司執字第88869號強制執行
    被上訴人鄭貴鐘財產，爰請求確認上訴人持有系爭本票對於
    被上訴人之本票債權不存在。
三、上訴人則以：訴外人葉水勝於87年間邀同被上訴人2人擔任
    連帶保證人，向訴外人即原債權人朝欽實業股份有限公司（
    下稱朝欽公司）簽訂系爭買賣契約，購買車輛並簽發系爭本
    票乙紙，依約應按期繳納價金，然葉水勝未按期繳納。嗣朝
    欽公司於88年6月1日將上開債權讓與訴外人奇異資融股份有
    限公司（下稱奇異公司），後奇異公司於96年8月2日復將債
    權讓與上訴人，並均已依法為債權讓與通知。而奇異公司曾
    於91年聲請臺灣屏東地方法院（下稱屏東地院）以91年度執
    字第7477號強制執行（併入91年度執字第5355號執行事件）
    被上訴人鄭貴鐘所有坐落屏東市○○段○○段21地號土地及
    其上建物（下稱系爭房地）在案，惟被上訴人未曾主張債權
    不存在，事隔多年始主張系爭本票遭他人偽造，實與常理不
    合。況系爭買賣契約附有被上訴人2人身分證影本及被上訴
    人鄭貴鐘所有系爭房地之所有權狀及登記謄本，足認係被上
    訴人提供予葉水勝作為保證之用。因此，縱系爭本票非被上
    訴人所親簽，仍足以推定有表見代理之情事存在等語，資為
    抗辯。
四、原審依被上訴人所請而為其勝訴判決，上訴人全部聲明不服
    ，提起本件上訴，並為上訴聲明：(一)原判決廢棄。(二)被上訴
    人在第一審之訴駁回。被上訴人未於言詞辯論期日到庭，惟
    據其於準備程序答辯聲明：上訴駁回。
五、經查，葉水勝於87年間與朝欽公司簽訂系爭買賣契約，購買
    車輛並簽發系爭本票乙紙，嗣葉水勝未按期繳納期款，朝欽
    公司於88年6月1日將其對被上訴人及葉水勝之債權讓與奇異
    公司，奇異公司於96年8月2日再讓與上訴人，並先後發函對
    被上訴人為債權讓與通知，有系爭買賣契約、系爭本票、債
    權讓與證明書、存證信函、債權讓與通知函及臺灣郵政掛號
    郵件回執等在卷可稽（見原審卷第22至24頁、第90至95頁）
    。又奇異公司前於91年間聲請屏東地院以91年度執字第7477
    號強制執行被上訴人財產（後併入同院91年度執字第5355號
    執行事件），然因無人應買系爭房地，經屏東地院核發債權
    憑證而終結。上訴人於98年間持屏東地院核發之債權憑證聲
    請臺南地院對被上訴人鄭貴鐘財產強制執行結果，上訴人僅
    受償163,534元（其中1,523元為執行費），經臺南地院再核
    發98年12月18日南院龍98司執速字第88869號債權憑證而終
    結，有臺南地院債權憑證、屏東地院民事執行處通知在卷可
    稽（見原審卷第96、98頁），並經本院依職權調閱屏東地院
    91年度執字第5355號卷查核屬實，復為兩造所不爭執，堪信
    為真實。
六、得心證理由：
    被上訴人主張系爭本票上之「鄭貴鍾」、「邱月嬌」簽名及
    印文係遭偽造，爰提起本件確認系爭本票債權不存在之訴等
    情，為上訴人所否認，並以上開情詞置辯。則本件兩造爭點
    厥為：(一)被上訴人有無簽發系爭本票？(二)被上訴人應否負發
    票之表見代理責任？茲分述如后：
    (一)被上訴人有無簽發系爭本票？
      1.按確認法律關係不存在之訴，如被告主張其法律關係存
        在時，應由被告負舉證責任；又按票據為無因證券，僅
        就票據作成前之債務關係，無庸證明其原因而已。至該
        票據本身是否真實，即是否為發票人所作成，即應由票
        據債權人負證明之責。此有最高法院42年台上字第170
        號判例、50年台上字第1659號判例參照。本件被上訴人
        既然主張系爭本票上之「鄭貴鍾」、「邱月嬌」簽名、
        印文係遭人所偽造，揆諸上開說明，自應由上訴人就系
        爭本票之真正負舉證責任。
      2.經查，上訴人雖辯稱系爭本票係由被上訴人所簽發，並
        提出系爭買賣契約及系爭本票為證，然被上訴人已否認
        其上「鄭貴鍾」、「邱月嬌」簽名之真正，上訴人復未
        舉證證明系爭本票上之「鄭貴鍾」、「邱月嬌」簽名確
        為被上訴人所為，自難僅以上訴人所提出之上開文件即
        認系爭本票為被上訴人所簽發。又將系爭本票發票人欄
        內之「邱月嬌」、「鄭貴鍾」簽名字跡與被上訴人親自
        簽署之本件起訴狀、報到單、調解紀錄表（到場當事人
        簽名欄）、民事陳報狀、聲明異議狀、存證信函、被告
        答辯狀(三)、言詞辯論筆錄及被上訴人當庭書寫之簽名字
        跡（見原審卷第6、15、36、38、60、66、67、103、11
        3、117、119、137-1、140、158頁）相互比對，以肉眼
        觀之，無論結構佈局、書寫習慣（包括起筆、收筆、筆
        力、筆速、筆序等筆劃細部特徵）及運筆習慣等均有明
        顯不同，難認系爭本票上之「邱月嬌」、「鄭貴鍾」簽
        名係被上訴人所親為。又細觀系爭本票上「鄭貴鍾」簽
        名之「鍾」與被上訴人「鄭貴鐘」姓名之「鐘」不符，
        倘被上訴人鄭貴鐘親自簽發系爭本票，豈有出現此種錯
        誤之理？況觀諸本件訴訟中被上訴人所提出載有被上訴
        人「鄭貴鐘」簽名之文件均未有此違誤，益徵系爭本票
        發票人欄之「鄭貴鍾」簽名字跡應非被上訴人鄭貴鐘所
        為。復參以系爭本票發票人欄之「邱月嬌」、「鄭貴鍾
        」簽名字跡，其筆劃特徵、筆鋒及運筆習慣等均極為相
        似，尚難排除該字跡係出於同一人所為，而非由被上訴
        人2人所簽署。是上訴人所提出載有被上訴人親自簽名
        之聲明異議狀、存證信函、買賣契約書，均不能證明系
        爭本票上之「邱月嬌」、「鄭貴鍾」簽名為真正。次查
        ，被上訴人既否認系爭本票上之「邱月嬌」、「鄭貴鍾
        」印文之真正，而上訴人迄未能舉證證明該印文為真正
        則被上訴人主張未簽發系爭本票，自屬可信。
    (二)被上訴人應否負發票之表見代理責任？
      1.按所謂表見代理，依民法第169條規定，係指由自己之
        行為表示以代理權授與他人，或知他人表示為其代理人
        而不為反對之表示者，對於第三人應負授權人之責任而
        言。
      2.雖上訴人以葉水勝持有被上訴人之身分證影本，及被上
        訴人鄭貴鐘所有系爭房地登記謄本及所有權狀影本，應
        認構成表見代理。然查上訴人所提出之系爭房地登記謄
        本係電子謄本施行前之手抄謄本（見原審卷第125至132
        頁），任何人知悉地號及建號均得向地政機關申請謄本
        ，此為眾所週知之事實，則上訴人徒以葉水勝提出系爭
        房地謄本，遽而辯以表見事實存在云云，自無可採。又
        查被上訴人邱月嬌於86年9月24日即與葉水勝離婚，有
        戶籍謄本在卷可稽（見原審卷第63頁），而上訴人所提
        出之87年朝欽公司汽車分期付款申請書（見原審卷第12
        3、124頁）葉水勝配偶欄竟仍記載「邱月嬌」，連帶保
        證人個人資料欄所載鄭貴鐘、邱月嬌的通訊地址、戶籍
        及電話均與葉水勝相同，足認葉水勝向朝欽公司申請分
        期付款購車時故為不實登記，隱瞞將被上訴人列為其購
        車之連帶保證人及系爭本票之共同發票人之情甚明。再
        查上訴人提出系爭買賣契約所附之邱月嬌、葉水勝身分
        證影本（見原審卷第97頁），邱月嬌身分證影本為83年
        5月19日換發，背面記載「配偶葉水勝」、「已申請換
        證限86年10月7日前憑換新證」，葉水勝身分證影本則
        為86年10月6日換發之新身分證，其上已無配偶之記載
        ，再對照被上訴人邱月嬌戶籍謄本記事欄所載，邱月嬌
        與葉水勝於86年9月24日離婚，於同年月27日通登之情
        ，足見邱月嬌與葉水勝辦理離婚登記後已換發配偶欄空
        白之新身分證，倘被上訴人邱月嬌同意擔任葉水勝之連
        帶保證人，豈有交付已作廢之舊身分證之情？況持有他
        人身分證或權狀影本原因甚多，被授權人除得持以辦理
        特定事項外，其他以本人名義所為之法律行為，既逾授
        權範圍，倘均須由本人負表見代理之授權人責任，勢損
        及名義人（本人）之權益。是本件上訴人無法證明被上
        訴人授權葉水勝使用身分證或權狀影本之事實存在，事
        後亦無法傳訊對保承辦人郭清風到庭證述葉水勝申辦分
        期付款車貸過程，上訴人徒以系爭買賣契約留存被上訴
        人之身分證及系爭房地謄本與權狀影本，即認被上訴人
        具有授權葉水勝以渠等名義簽署系爭本票及擔任連帶保
        證人之表見事實外觀，尚不足採。
      3.至上訴人雖辯以被上訴人未曾異議奇異公司強制執行系
        爭房地，迄今始提出本件訴訟，實屬不合理云云。然查
        ，奇異公司聲請屏東地院查封系爭房地，被上訴人鄭貴
        鐘並不在場，甚且屏東地院之拍賣通知亦因被上訴人鄭
        貴鐘行蹤不明而遭退回等情，業經本院影印屏東地院91
        年度執字第5355號卷可稽，則上訴人辯以被上訴人鄭貴
        鐘早已知悉系爭本票債權存在云云，顯與事實不合，自
        無可信。更何況債權存在與否，並不受債務人異議時間
        所影響，被上訴人既於當時不知系爭房地遭強制執行，
        致未提出異議，則其事後否認簽發系爭本票，針對受讓
        系爭本票債權之上訴人提起本件訴訟，自無違常情之處
        。
七、綜上所述，系爭本票並非被上訴人所簽發，被上訴人亦未授
    權他人簽發，不構成表見代理。從而，被上訴人請求確認上
    訴人就系爭本票債權不存在，為有理由，應予准許。原審依
    被上訴人所請為其勝訴判決，於法並無不合。上訴意旨指摘
    原判決不當，聲明廢棄改判，為無理由，應予駁回。
八、本件事證已臻明確，兩造其餘攻擊防禦方法及未經本院援用
    之證據，核與判決之結果不生影響，爰不予逐一論駁，併此
    敘明。
九、據上論結，本件上訴為無理由，依民事訴訟法第436條之1第
    3 項、第449條第1項、第78條，判決如主文。
中    華    民    國    100    年    7    月    27    日
                  民事第六庭  審判長法  官  傅中樂
                                    法  官  李家慧
                                    法  官  林春鈴
以上正本係照原本作成。
本判決不得上訴。
中    華    民    國    100    年    7    月    27    日
                                  書記官  潘惠敏